【裁判字號】    97,勞簡上,19
【裁判日期】    981022
【裁判案由】    返還勞退金
【裁判全文】
臺灣桃園地方法院民事判決            97年度勞簡上字第19號
上  訴  人  筑翔資訊有限公司
法定代理人  丁○○
                        號
被  上訴人  乙○○
            戊○○
            丙○○
兼  上二人
共      同
訴訟代理人  甲○○
上列當事人間請求返還勞退金事件，上訴人對於中華民國97年10
月9 日本院桃園簡易庭97年度桃勞簡字第14號第一審判決提起上
訴，於98年10月8 日辯論終結，本院判決如下：
    主  文
上訴駁回。
第二審訴訟費用由上訴人負擔。
    事實及理由
一、按第二審訴之變更或追加，非經他造同意，不得為之。但第
    二百五十五條第一項第二款至第六款情形不在此限。又按訴
    狀送達後，原告不得將原訴變更或追加他訴。但有下列情形
    之一者，不在此限：三、擴張或減縮應受判決事項之聲明者
    。民事訴訟法第446 條第1 項、第255 條第1 項第3 款分別
    定有明文。本件被上訴人原起訴請求上訴人應給付被上訴人
    戊○○新台幣（下同）32,154元及自民國95年4 月21日起至
    清償日止，按年息百分之5 計算之利息；被上訴人乙○○36
    ,289元、丙○○35,612元、甲○○39,213元及均自94年7 月
    1 日起至清償日止，按年息百分之5 計算之利息。嗣後於本
    院98年10月8 日言詞辯論程序時減縮利息部分請求為均自渠
    等所主張上訴人應給付最後1 期薪資而未給付翌日之97年3
    月16日起至清償日止，按年息百分之5 計算之利息，經核僅
    屬減縮應受判決事項之聲明者，於法並無不合，自應准許，
    而超逾減縮後遲延利息請求部分因失所附麗，自不在本院審
    理範圍之內。又被上訴人乙○○、丙○○、甲○○原起訴請
    求金額如上所示，嗣後經原審判決上訴人應給付被上訴人乙○○、丙○○、甲○○30,241、29,677、32,678元及均自94
    年7 月1 日起至清償日止，按年息百分之5 計算之利息，其
    餘部分因未據被上訴人乙○○、丙○○、甲○○上訴而告確
    定，核先敘明。
二、被上訴人起訴主張：
(一)、戊○○部分：伊自95年4 月21日起任職於上訴人公司，應徵
    時只由主管告知每月薪資為23,000元，並未提及勞、健保及
    勞工退休金之處理，後於發放薪資時，始發現上訴人竟從中
    扣除百分之6 之勞工退休金，經與上訴人協議，上訴人仍不
    退還每月所扣除之薪資，上訴人所給付之薪資結構部分係由
    勞方自行負擔資方依勞工退休新制所應提撥之勞工退休金，
    顯然違反勞工退休金條例第14條第1 項、第22條第2 項之規
    定，爰依據被上訴人向勞工保險局聲請勞工個人專戶中雇主
    提繳累金額計算表作為計算基準，請求上訴人給付短付之薪
    資。並聲明以：上訴人應給付被上訴人戊○○32,154元，及
    自97年3 月16日起至清償日止，按年息百分之5 計算之利息
    。且為答辯聲明：上訴駁回。
(二)、乙○○、丙○○、甲○○部分：渠等3 人係於94年1 月1 日
    至上訴人公司任職，94年7 月之前係適用勞工退休舊制，惟
    雇主並未依法提撥退休金，至94年7 月之後，為因應勞工退
    休新制上路，上訴人要求渠等簽訂員工意向調查表，要求渠
    等選擇新制，並同意配合公司政策減薪百分之5 ，再由公司
    提撥退休金，上訴人如此變向減薪，已違反勞工退休金條例
    第14條第1 項、第22條第2 項之規定，爰依據渠等向勞工保
    險局聲請勞工個人專戶中作主提繳累金額計算表作為計算基
    準，請求上訴人給付短付之薪資並聲明以：上訴人應給付被
    上訴人乙○○36,289元、丙○○35,612元、甲○○39,213元
    ，均自97年3 月16日起至清償日止，按年息百分之5 計算之
    利息。且為答辯聲明：上訴駁回。
三、上訴人則以：
(一)、針對被上訴人戊○○部分：
    被上訴人戊○○係由訴外人馮煜昌即上訴人公司組長面試受
    僱之員工，於面試時，即明確告知其每月薪資23,000元中係
    包含百分之6 之勞工退休金，因此，實領部分尚須扣除雇主
    應負擔之百分之6 勞工退休金，均經被上訴人戊○○同意後
    僱用，是被上訴人戊○○此部分主張無理由。
(二)、針對其餘被上訴人部分：
    94年7 月1 日勞工退休新制施行前，雇主本即無提撥退休金
    之義務，新制施行後上訴人曾發給「員工意向調查表」由員
    工自由勾選，當時被上訴人乙○○、丙○○、甲○○3 人均
    選擇「我選擇新制，並同意配合公司策略減薪百分之5 ，再
    由公司提撥退休金」，顯見當時兩造已達成協議，而上訴人
    嗣後亦確實依法提撥勞工退休金。又被上訴人倘認為勞務報
    酬不合理或遭公司脅迫詐欺，於94年6 月1 日至95年5 月31
    日契約屆期後，依常理推論，自不應再次與上訴人公司續約
    ，然渠等3 人卻又於95年9 月1 日再次與上訴人續約，故可
    證94年7 月被上訴人所簽立之員工意向調查表，乃係出於被
    上訴人自由意識所為，其自應受該意向表之拘束。故被上訴
    人此部分主張應無理由。並聲明：駁回被上訴人之訴。且為
    上訴聲明：原判決不利於上訴人部分廢棄，前開廢棄部分被
    上訴人第一審之訴駁回。
三、兩造不爭執事實：
(一)、被上訴人戊○○自95年4 月21日起至97年5 月31日止任職於
    上訴人公司，月投保薪資為32,154元。
(二)、被上訴人乙○○、丙○○、甲○○自94年1 月1 日開始任職
    於上訴人公司，並於95年9 月11日、12日分別與上訴人續訂
    95年9 月1 日起至96年12月31日止之定期性工作僱用員工契
    約書，渠等3 人之平均月投保薪資為36,289元、35,612元、
    39,213元，嗣後被上訴人丙○○於97年7 月16日自上訴人公
    司離職。
(三)、上訴人曾於94年7 月間進行「員工意向調查」，當時被上訴
    人乙○○、丙○○、甲○○3 人均在「我選擇新制，並同意
    配合公司策略減薪百分之5 ，再由公司提撥退休金」之欄位
    勾選並親自簽名。
(四)、上訴人於94年7 月1 日勞工退休金條例施行後，係將雇主依
    法應提繳之退休金內含於給付予被上訴人4 人之工資中。
四、得心證理由：
    本件被上訴人主張上訴人將依法應由雇主提撥之退休金透過
    變相減薪之方式，內含於渠等原議定之工資中，已違反勞工
    退休金條例第14條第1 項、第22條第2 項之規定等語，然此
    為上訴人堅決否認，並以前詞置辯，是本件爭點在於，兩造
    間約定之減薪協議是否為規避雇主提撥勞工退休金之義務，
    屬脫法行為而無效？茲論述如下：
(一)、按「法律行為，違反強制或禁止之規定者，無效。」民法第
    71條前段定有明文。又當事人為迴避強行法規之適用，以迂
    迴方法達成該強行法規所禁止之相同效果之行為，乃學說上
    所稱之脫法行為，倘其所迴避之強行法規，係禁止當事人企
    圖實現一定事實上之效果者，而其行為實質達成該效果，違
    反法律規定之意旨，即非法之所許，自屬無效。繼按「雇主
    應為適用本條例之勞工，按月提繳退休金，儲存於勞保局設
    立之勞工退休金個人專戶。除本條例另有規定者外，雇主不
    得以其他自訂之勞工退休金辦法，取代前項規定之勞工退休
    金制度。」勞工退休金條例第6 條著有明文。再按「工資應
    全額直接給付勞工。」勞動基準法第22條第2 項前段亦有規
    定。復按『勞工退休金條例第14條第1 項及36條第1 項規定
    ，雇主每月負擔之勞工退休金提繳率，不得低於勞工每月工
    資百分之6 。此一規定係要求雇主須於勞雇雙方原議定發給
    之工資以外，另行為勞工提繳不低於每月工資百分之6 的個
    人專戶退休金或年金保險費，而非將前述提繳之數額「內含
    於勞雇雙方原已議定之工資」，造成工資不完全給付勞工之
    情事。』並據行政院勞工委員會94年6 月23日勞動4 字第09
    40034012號函說明綦詳。故綜合上述法文及函示意旨以觀，
    勞工退休金條例第6 條及第14條與勞動基準法第22條第2 項
    前段之規定，係屬強制規定，而依民法第71條規定，違反者
    應為無效。是如雇主將應提繳之退休金內含於原議定之工資
    中，即已屬違反勞動基準法第22條第2 項前段工資應全額直
    接給付給勞工之規定，核先敘明。
(二)、又按薪資給付係屬僱佣契約中勞動條件之必要之點，基於勞
    資關係中勞方係處於弱勢之團體，故如勞動條件有所變更時
    ，仍須考慮該項變更之正當性、必要性與合理性。本件上訴
    人公司所持抗辯被上訴人乙○○、丙○○、甲○○係基於自
    由意識下簽署「員工意向調查」並同意減薪，再由雇主提撥
    百分之6 之退休金乙情，無非以其所提出前述「員工意向調
    查」表3 紙為證。經查，被上訴人乙○○、丙○○、甲○○
    係於94年7 月1 日勞工退休新制實施前即已任職於上訴人公
    司，而上訴人公司雖曾事先徵詢渠等之意見，並以員工意向
    調查表作為調查「為因應勞工退休新制及公司營運策略調整
    」參考使用，惟上訴人公司員工馮煜昌曾於原審證稱：「（
    問：你的意思是說事實上每個月實領金額是扣除百分之6 的
    退休金？）答：是。我們都有薪資條給他們，上面都有記載
    要扣除百分之6 的退休金。94年7 月1 日以前在公司任職的
    員工他們的薪水都是24,000元，他們在94年7 月1 日以前都
    有簽意向調查表，同意減薪，所以在94年7 月1日 以後新進
    人員他們的薪水是內含百分之6 的退休金，這樣舊的員工與
    新的員工領的薪水才會一樣。」（參見原審卷宗第46頁）等
    語，足認兩造間關於減薪之勞動條件變更並非基於合理性、
    正當性、必要性，乃係為規避勞工退休新制規定勞工退休金
    應由雇主提撥百分之6 規定，透過變相減薪之方式將雇主應
    負擔之百分之6 退休準備金由員工自行吸收，並存入自己之
    退休金帳戶，已顯與前述保護勞工之強行規定相違，應屬脫
    法行為而無效。況被上訴人乙○○、丙○○、甲○○雖於前
    述「意向調查表」上勾選自願減薪百分之5 ，然上訴人乙○○、丙○○、甲○○於勾選前述「意向調查表」時尚於上訴
    人公司任職，故渠等陳稱為保有該份工作，始勾選自願配合
    減薪百分之5 乙節，應非虛妄。故本院認上訴人縱抗辯其係
    經被上訴人乙○○、丙○○、甲○○之同意將其應負擔提繳
    之退休金內含於工資中，該約定顯已違反上開強制規定應屬
    無效，被上訴人乙○○、丙○○、甲○○自不受該約定之拘
    束，上訴人將上開雇主應自行繳納之提撥勞工退休金自被上
    訴人薪資中扣取，於法尚有未合，被上訴人乙○○、丙○○
    、甲○○自得請求上訴人給付短付之薪資。至上訴人陳稱被
    上訴人戊○○於於95年4 月21日面試時，即已經明確告知其
    每月薪資23,000元中係包含百分之6 之勞工退休準備金，經
    被上訴人戊○○同意後始僱用等語。惟為規避勞工退休新制
    所規定勞工退休金應由雇主提撥百分之6 規定，將雇主應負
    擔之百分之6 退休準備金由員工自行吸收，並存入自己之退
    休金帳戶，因違反前述保護勞工之強行規定，屬脫法行為而
    無效等情，已如前述，故被上訴人戊○○請求上訴人返還短
    付之薪資，亦屬有據，應予准許。
(四)、繼查，本院參諸被上訴人提出渠等向勞工保險局申請之「已
    繳納勞工個人專戶明細資料」，可知被上訴人戊○○之短付
    薪資部分，自95年4 月起迄97年2 月，上訴人共自其薪資中
    提繳32,154元；被上訴人乙○○、丙○○、甲○○之短付薪
    資部分，於勞工退休新制施行後，自95年1 月迄97年2 月止
    ，上訴人分別自渠等薪資中分別提繳36,289元、35,612元及
    39,213元，此有前開明細資料表共4 份附於原審卷宗（參見
    原審卷宗第10頁至第17頁）可參，上訴人就扣留款項與月分
    數均未爭執。然就被上訴人乙○○、丙○○及甲○○部分，
    由於上訴人與渠等之約定，僅係減薪百分之5 ，而由上訴人
    提撥百分之6 之退休金，是上訴人短付渠等之薪資應僅有百
    分之5 ，上開提繳之退休金金額，須扣除由上訴人提繳之1
    ％，是被上訴人乙○○、丙○○及甲○○僅能分別請求30,2
    41元、29,677元、32,678元（提繳金額÷6 ％×5 ％），從
    而，被上訴人告戊○○、乙○○、丙○○、甲○○請求被告
    各給付短付薪資32,154元、30,241元、29,677元、32,678元
    ，即屬有理由，逾此部分，當屬無據，應予駁回。
五、綜上所述，被上訴人主張上訴人短付薪資為可採，上訴人之
    抗辯洵非可採。又依據勞動基準法第2 條第2 項前段規定，
    工資應全額直接給付勞工。本件兩造間薪資給付約定為每月
    15日，故被上訴人減縮起訴時遲延利息部分之請求為自97年
    3 月16日起至清償日止，按年息百分之5 計算之利息，亦屬
    有據，從而，被上訴人戊○○請求被告應付32,154元及自97
    年3 月16日起至清償日止，按年息5 ％計算之利息；原告乙○○、丙○○、甲○○請求被告應各給付30,241元、29,677
    元、32,678元及均自97年3 月16日起至清償日止，按年息5
    ％計算之利息，為有理由，應予准許，逾此部分之請求，為
    無理由，應予駁回（被上訴人超逾前述利息請求部分因經聲
    明減縮而失所附麗，不在本院審理範圍之內）。原審就前開
    部分為上訴人敗訴之判決，並依職權宣告假執行，於法並無
    違誤。上訴意旨指摘原判決關於前開部分之判決不當，求予
    廢棄改判，為無理由，應予駁回其上訴。
六、據上論結，本件上訴為無理由，依民事訴訟法第436 條之1
    第3 項、第449 條第1 項、第78條，判決如主文。
中    華    民    國    98    年    10    月    22    日
                  民事第三庭  審判長法  官  張天民
                                    法  官  毛彥程
                                    法  官  陳清怡
上列正本證明與原本無異
如對本判決上訴，須於判決送達後20日內向本院（地址：桃園縣
桃園市○○路120 號）提出上訴狀，同時表明上訴理由；如已於
本判決宣示後送達前提起上訴者，應於判決送達後10日內補具上
訴理由（均須按他造當事人之人數附繕本）。
中    華    民    國    98    年    10    月    20    日
                                    書記官  劉璟佳


司法院資訊處製作；財團法人民間司法改革基金會備份。
